臺灣高等法院刑事裁定
111年度毒抗字第234號
抗  告  人  
即  被  告  許哲瑜







上列抗告人即被告因違反毒品危害防制條例案件，不服臺灣士林
地方法院111年度毒聲字第64號，中華民國111年2月10日裁定（
聲請案號：臺灣士林地方檢察署111年度毒偵字第34號、111年度
聲觀字第61號），提起抗告，本院裁定如下：
    主  文
抗告駁回。
    理  由
一、原裁定意旨略以：㈠抗告人即被告許哲瑜（下稱被告）於偵
    查中自承：對尿液檢驗結果呈大麻類陽性無意見，其應是於
    民國109年7月18日在於新北市三重區「沃克商旅」施用，其
    是以吸菸方式施用，菸裡好像是大麻等語；又被告於109年7
    月18日因涉毒品案件為警逮捕，並於同日晚間6時8分許為警
    採尿送驗，經送請台灣檢驗科技股份有限公司以酵素免疫分
    析法（EIA）檢驗呈大麻類陽性反應，再以氣相層析質譜儀
    （GC/MS）確認檢驗結果，呈大麻代謝物陽性反應等情，有
    被告警詢筆錄、新北市政府警察局受採集尿液檢體人姓名及
    檢體編號對照表、台灣檢驗科技股份有限公司109年8月4日
    濫用藥物檢驗報告（尿液檢體編號：C0000000）各1份在卷
    可稽，核與被告前揭所述相符，堪認被告確於109年7月18日
    晚間6時8分許為警採尿前回溯96小時內某時，在新北市○○區
    ○○○路00號「沃克商旅」601號房內，以捲菸之方式施用第二
    級毒品大麻1次。㈡被告未曾因施用毒品受觀察、勒戒或強制
    戒治等情，有本院被告前案紀錄表在卷可考。承上，被告本
    案施用毒品犯行既未曾經觀察、勒戒或強制戒治，且被告另
    案犯詐欺案件而應執行有期徒刑2年，尚待入監執行，則檢
    察官裁量選擇聲請法院將被告令入勒戒處所觀察、勒戒，核
    屬檢察官職權之適法行使，並無違法或裁量濫用之瑕疵可指
    ，因認本件聲請於法核無不合，應予准許，爰裁定將被告送
    勒戒處所施以觀察、勒戒，其期間不得逾2月。至聲請意旨
    雖引用觀察勒戒處分執行條例第3條第3項，惟檢察官並未聲
    請於裁定期間將被告留置觀察勒戒處所，是此部分顯屬誤載
    等語。
二、抗告意旨略以：
  ㈠揆諸本院106年度毒抗字第137號刑事裁定意旨，於個案適用
    戒癮治療與否，檢察官雖有裁量之權限，然並非全無任何限
    制，尚應遵循正當法律程序以保障人民之聽審權及陳述意見
    之權利，此乃憲法保障之基本人權，不容忽視，亦不容被侵
    害。原審法院未傳喚被告到庭陳述意見，亦未再訊問過被告
    是否同意接受戒癮治療，更未加審酌被告之實際情形，即逕
    認一經偵查中檢察官聲請即應作成命被告入勒戒處所觀察、
    勒戒之裁定，顯與法院應審查檢察官是否逾越濫用裁量權之
    目的全然悖離，嚴重侵害被告之聽審權，更與憲法所要求之
    正當法律程序有悖，原審裁定顯然於法未洽，尚難再予維持
    ，自應撤銷。
  ㈡參照本院106年度毒抗字第137號刑事裁定及110年度上訴字第
    534號刑事判決理由，施用毒品者具「病患性犯人」之特質
    ，與一般犯罪人有異，鑑於施用毒品者大多具有「成癮性」
    ，為貫徹社會防制毒品之期盼，對施用毒品者，有施以「斷
    癮」之必要。然就斷癮目的之達成，尚非僅有令行為人入勒
    戒所觀察勒戒一途，仍得透過戒癮治療之方式為之。現行法
    治下，戒癮治療及觀察勒戒二種制度併存，所欲達成目的相
    同，惟對於行為人之人身自由限制程度有別。蓋戒癮治療對
    於人身自由侵害顯然甚低於觀察勒戒，是倘行為人屬初犯，
    自有判斷是否有未經戒癮治療逕論以觀察勒戒之必要，檢察
    官及法院對於手段選擇上，自應審慎衡酌。又戒癮治療制度
    創設目的，無非為使尚未嚴重成癮或衷心戒毒之施用毒品者
    得以繼續其正常家庭與社會生活，避免其等因尋求戒癮治療
    而失去親情支持與被迫中斷工作，以避免造成再社會化之不
    易、減少社會成本。被告就本件施用第二級毒品之行為坦承
    不諱，應符合毒品戒癮治療實施辦法及完成治療認定標準；
    且被告係初犯，係因一時不敵沉重之工作壓力，始誤觸毒品
    ，後内心深感後悔，已有戒斷毒品之決心，以求自新之機會
    ；又目前年紀尚輕，僅約23歲，並因日前施打新冠肺炎疫苗
    而罹有心肌炎及心律不整等情形，若貿進入戒治所實施觀察
    勒戒，其身心健康狀況恐會日趨嚴重，而達到無可挽回之程
    度。是以，被告所涉犯情節既屬輕微，更非毒品成癮嚴重，
    透過戒癮治療實已足達成斷癮之目的，且被告亦有高度接受
    戒癮治療之意願，經此教訓，已大澈大悟，力求悔改之機，
    倘使被告業與社會隔絕，反須面對再社會化之窘境，實侵害
    被告之權益甚矩，懇請審酌上開各情，考量戒癮治療制度創
    設之目的，給予被告自新之機會，撤銷原裁定，停止執行被
    告之觀察、勒戒程序，並准許被告得實施在外戒癮治療云云
    。
三、按犯毒品危害防制條例第10條之罪者，檢察官應聲請法院裁
    定，令被告入勒戒處所觀察、勒戒，其期間不得逾2月，毒
    品危害防制條例第20條第1項定有明文。又修正施行後之毒
    品危害防制條例第20條第3項所定：依本條第1項、第2項為
    觀察、勒戒或強制戒治執行完畢釋放後，3年後再犯第10條
    之罪者，仍適用本條第1項、第2項規定之觀察、勒戒或強制
    戒治。此所謂「3年後再犯」，只要本次再犯（不論修正施
    行前、後）距最近1次觀察、勒戒或強制戒治執行完畢釋放
    ，已逾3年者，即該當之，不因其間有無犯第10條之罪經起
    訴、判刑或執行而受影響（最高法院109年度台上大字第382
    6號刑事大法庭裁定意旨參照）。
四、經查：
　㈠被告基於施用第二級毒品大麻之犯意，於109年7月18日晚間6
    時8分許為警採尿前回溯96小時內某時，在新北市○○區○○○路
    00號「沃克商旅」601號房內，以捲菸之方式，施用第二級
    毒品大麻1次。嗣於同日下午4時30分為警臨檢查獲，經其同
    意後，採集其尿液送驗結果，呈大麻代謝物陽性反應等情，
    業據被告於偵查中坦承不諱（見毒偵34卷第65至66頁），並
    有新北市政府警察局受採集尿液檢體人姓名及檢體編號對照
    表、台灣檢驗科技股份有限公司濫用藥物實驗室-台北109年
    8月4日濫用藥物檢驗報告（尿液檢體編號：C0000000）等件
    在卷可稽（見偵卷第61、104頁），足認被告前揭任意性自
    白核與事實相符，應堪採信。
  ㈡又被告前未曾因施用毒品受觀察、勒戒或強制戒治等情，有
    本院被告前案紀錄表1份在卷可佐（見本院卷第17至21頁）
    。原審因認被告上揭施用第二級毒品大麻事證明確，依據毒
    品危害防制條例第20條第1項及觀察勒戒處分執行條例第3條
    第1項，裁定被告應送勒戒處所觀察、勒戒，已詳敘其依憑
    之證據及認定之理由，經核於法並無不合，應予維持。
  ㈢被告雖以前開情詞提起抗告。惟按裁定因當庭之聲明而為之
    者，應經訴訟關係人之言詞陳述；又為裁定前有必要時，得
    調查事實，刑事訴訟法第222條定有明文。次按裁定程序，
    以書面審理為原則，專據案卷之訴訟資料予以裁定，毋須經
    當事人之言詞陳述，除非法院於裁定前認為有必要者，才調
    查事實，而法院是否開庭調查證據，係賦與法官基於案件具
    體情況而為裁量，此項裁量之職權行使，苟無違背法律規定
    或顯然濫用權限之情形，自不得任意指摘為違法（最高法院
    109年度台抗字第1976號裁定意旨參照）。復按毒品危害防
    制條例第20條第1項規定之觀察、勒戒處分，並非對於施用
    毒品犯罪者之懲處，而係針對受處分人將來之危險所為預防
    、矯正措施之保安處分，目的係為斷絕施用毒品者之身癮及
    心癮，並屬強制規定，凡經檢察官聲請，法院僅得依法裁定
    令入勒戒處所觀察、勒戒，以查其是否仍有施用毒品傾向，
    並據以斷定幫助受處分人徹底戒毒之方法，法院尚無自由斟
    酌以其他方式，替代或得以其他原因免予執行之權，且檢察
    官之職權行使除有違法或裁量濫用等情事，法院原則上應予
    尊重，不得任意指為違法。查本件被告確有施用第二級毒品
    大麻之犯行，業如前述；又被告於偵查中供稱：（問：你另
    犯發起犯罪組織罪遭判處有期徒刑1年8月，又涉犯3人以上
    共同以電子通訊網際網路詐欺取財罪（5次），應執行有期
    徒刑2年，尚未執行，不適合接受戒癮治療，有何意見？）
    伊之後就沒有再接觸這種東西了，當時也不知道事情的嚴重
    性，被捉之後就不會再接觸這種東西了等語（見毒偵34卷第
    65至66頁），顯見被告於偵查中業經檢察官傳喚到庭並就其
    是否接受戒癮治療乙事陳述意見，則法院於裁定前實無因調
    查事實而有開庭調查證據之必要，況偵查中檢察官已闡明被
    告因另案犯詐欺案件而應執行有期徒刑2年，尚待執行，因
    而不適合接受戒癮治療，是本案檢察官綜合考量個案具體情
    形，以被告雖於偵查中坦承施用毒品犯行，然因另案犯詐欺
    案件而有應執行有期徒刑2年尚待執行，認不宜對被告為附
    命完成戒癮治療之緩起訴處分，乃向法院聲請裁定令被告入
    勒戒處所觀察、勒戒，其裁量並無明顯重大瑕疵，難認有何
    違法或明顯失當之處。原審雖未傳訊被告到庭陳述意見，然
    依本件案卷之訴訟資料書面審理後，認檢察官之裁量並無明
    顯重大瑕疵，基於尊重檢察官職權之行使，而裁定准予觀察
    、勒戒，尚難認有何違誤。從而，被告上開抗告意旨徒以原
    審未傳喚其到庭陳述意見為由，指摘原裁定不當，為無理由
    。至被告所提身體狀況、家庭情況等情，僅係其個人因素，
    與依法判斷被告應否裁定送入勒戒處所施以觀察、勒戒無關
    。
　㈣綜上，被告確有施用第二級毒品大麻之犯行，且前未曾因施
    用毒品受觀察、勒戒或強制戒治，原裁定令入勒戒處所觀察
    、勒戒，核其認事用法，並無不當。是被告猶執前詞提起抗
    告，指摘原裁定不當，為無理由，應予駁回。
據上論斷，依刑事訴訟法第412條，裁定如主文。
中　　華　　民　　國　　111 　年　　6 　　月　　30　　日
　　　　　　　  　刑事第二十三庭審判長法　官  許永煌
　　　　　　　　　　　　　　　　　    法　官  黃美文
　　　　　　　　　　　　　　　　　    法　官  雷淑雯
以上正本證明與原本無異。
不得再抗告
                                      書記官  林立柏
中　　華　　民　　國　　111 　年　　7 　　月　　1 　　日